臺灣高等法院臺南分院刑事判決　　　　　九十年度上更(一)字第五八四號　孝股
　　　上　訴　人
　　　即　自訴人　甲　○　○
　　　上　訴　人
　　　即　被　告　高　嘉　良
右上訴人因被告等偽造文書等案件，不服臺灣臺南地方法院八十六年度自字第一○七
號中華民國八十七年六月十九日第一審判決，提起上訴，本院判決後，經最高法院第
一次發回更審，本院判決如左：
      主  文
原判決關於高嘉良部分撤銷。
高嘉良連續行使偽造私文書，足以生損害於公眾及他人，處有期徒刑玖月。如附表所
示偽造之高碧蓮署押，均沒收。
      事  實
一、高嘉良與林寶環於八十三年間互有資金往來，又坐落於台南市○區○○段七六地
    號、應有部分為一六八五分之二七０之共有土地（下稱系爭土地），本係甲○○
    所有（即林寶環之夫），林寶環因系爭土地有家族糾紛，為暫時平息家族糾紛，
    林寶環遂於八十三年三月十二日，商得高嘉良之同意，暫時將系爭土地以買賣原
    因移轉所有權登記予高嘉良之妹妹高碧蓮，而信託登記與高碧蓮（另經判決無罪
    確定），詎高嘉良竟意圖為自己不法之所有，並基於行使偽造私文書之概括犯意
    ，利用高碧蓮將印鑑章委託其保管之機會，擅自於八十三年四月十八日，利用不
    知情之鄭忠明（原審誤載為劉忠明），在土地、建築改良物抵押權設定契約書上
    盜蓋高碧蓮之印文四枚、義務人兼債務人欄處偽造高碧蓮署押一枚及土地登記申
    請書上盜蓋高碧蓮之印文一枚、義務人兼債務人欄處偽造高碧蓮署押一枚暨其他
    約定事項義務人兼債務人欄處盜蓋高碧蓮之印文一枚、偽造高碧蓮署押一枚，另
    高碧蓮身分證欄處盜蓋高碧蓮之印文二枚，而偽造上開私文書（如附表所示），
    並於同日持向台南市台南地政事務所行使設定新台幣（以下同）各五百萬元之抵
    押權登記，使地政事務所承辦人員於同年月十九日登載於其職務上所掌之土地登
    記簿謄本之公文書上，足以生損害於高碧蓮及地政機關對土地登記管理之正確性
    。又連續於八十三年四月廿三日，未經高碧蓮同意，以高碧蓮為借款人，在與陳
    照男、吳秀雄、趙正華簽訂之擔保放款借據同意書借款人欄，偽造高碧蓮之署押
    及盜用高碧蓮之印文各一枚，持向陳照男借款新台幣（下同）二百萬元、吳秀雄
    借款一百五十萬元、趙正華借款一百五十萬元，足以生損害於高碧蓮。
二、案經甲○○向臺灣臺南地方法院提起自訴。
      理  由
一、訊據上訴人即被告高嘉良固坦承有於右揭時、地，向陳照男、趙正華、吳秀雄各
    借款二百萬元、一百五十萬元及一百五十萬元，及設定前開抵押權向陳照男、吳
    秀雄、趙正華等人借款之事實不諱，惟矢口否認有何偽造文書等之犯行，辯稱：
    系爭土地是因林寶環欠伊錢，伊向林寶環催討債務，林寶環沒錢還，始將土地給
    伊，並登記其妹妹名下，以抵償債務，嗣經高碧蓮授權始設定前開抵押權向陳照
    男、吳秀雄、趙正華借款。至林寶環所提出之切結書、協議書之事，伊並不知情
    云云。
二、經查：
（一）右揭事實，除業據自訴代理人林寶環指述甚詳外，並有切結書一紙在卷可按（
      見原審卷第九頁），且該切結書係高碧蓮所親自所寫，並為同案被告高碧蓮所
      自承，又依該切結書所載：「擬切結書人高碧蓮茲因原土地所有權人甲○○先
      生，於原土地買賣，因家庭糾紛關係，將台南市○○段七十六號土地，總面積
      一千六百八十五平方公尺，持分一六八五分之二七０，暫時過戶到本人名下，
      妥為保管，不支付任何土地價款，本人當盡善良管理人責任，不得將該筆土地
      買賣移轉予他人，如有移轉他人，願以市價賠償，恐空口無憑，特立此據。」
      等語，且被告高嘉良亦自承：「當初伊與林寶環是同事，她還是伊的長官，在
      買賣土地的時侯，她錢不夠，向我借錢，在向她要錢的時侯，她無法還，與伊
      商量，要將土地信託給我，因我是代書不方便，我才將土地登記給伊妹妹高碧
      蓮」、「將系爭土地拿去借錢時有經林寶環同意，借錢之初是伊付利息，後來
      始由自訴代理人支付，債權人都知道」、系爭土地借錢時狀均放在林寶環處．
      ．．．．」等語（詳見原審卷第三十一頁正、反面、第一六五頁反面），則若
      果真系爭土地係林寶環移轉登記同案被告高碧蓮名下，以之抵償積欠被告之債
      務，則被告以之借款時何須林寶環之同意，又權狀何須放置林寶環之處；再經
      原審質之「為何將甲○○的土地拿去抵押」一節，被告復供稱「當時她有向我
      借錢」（見原審卷第一０八頁反面），則若果真系爭土地確為被告所有，則被
      告將之設定抵押權乃其身為所有權人處分系爭土地之合法權利，何須供稱「當
      時她有向我借錢」，益徵自訴人代理人確係為解決其家族之糾紛，而暫將系爭
      土地信託登記予被告高碧蓮，至其間果被告高嘉良與自訴代理人林寶環有何債
      務糾紛，然對系爭土地僅係信託登記與同案被告高碧蓮之情，並無影響，被告
      辯稱非信託登記，而係林寶環以該筆土地抵償債務云云，自不足採信。
（二）雖被告高碧蓮於原審辯稱：「因高嘉良有欠林寶環錢，且高嘉良困難時，林寶
      環都有幫他，叫伊要過戶還她，切結書是林寶環於八十五年四月間寫完草稿叫
      伊重謄一份。」等語（詳參原審卷第一四七頁背面、第一四八頁），且證人高
      煥欽（即高碧蓮之父）、黎銳明（即高碧蓮之夫）亦均於原審到庭證稱：「切
      結書及協議書係同時寫的。」等語（詳參原審卷第一八四頁至第一八九頁），
      再參諸林寶環於原審自承八十五年四月十日之協議書是伊寫的無訛（詳見原審
      卷第三八○頁），而該協議書與被告高碧蓮所提出之切結書草稿係同一筆跡，
      又切結書草稿與自訴人所提出之切結書內容均相同，是該切結書與協議書係同
      時書寫的堪以採信。惟縱該切結書與協議書同時係於八十五年四月十日所寫，
      然係何原因使被告高碧蓮書立此切結書？苟被告高碧蓮不知先前信託登記之事
      ，何以被告高碧蓮願書立該切結書，且被告高碧蓮於書立切結書之同時，亦知
      應以協議書以自保，足見確有信託登記一事。又系爭土地為自訴人所有，信託
      登記為被告高碧蓮名義，亦經本院另案八十七年度上易字第九四三號偽造文書
      一案確定判決所認定，有該判決書一份在本院卷足憑（見本院上訴卷第六十三
      頁起）。再參以信託登記並非要式行為，只要二造間口頭上互為諾成即成立，
      是雖切結書係事後所書立，要無影響自訴人甲○○與被告高嘉良之信託登記關
      係，此亦不足為被告高嘉良有利之認定。
（三）又原審函查台南市第四信用合作社帳號00－000000－0號、泛亞商業
      銀行台南分行帳號三二－二號、玉山銀行台南分行帳號0000000000
      000號結果，均無林寶環在被告高嘉良帳戶提示兌現之紀錄，有八十六年十
      一月五日台南市第四信用合作社南四信字八九０號函、八十六年十一月十三日
      泛南發字第二二一號函、八十六年十一月十日玉台南字八六００八０二號函各
      一紙在原審卷可按（見原審卷第三二三頁、三二四頁、三二五頁）。再被告高
      碧蓮提出之支票存根廿四張，雖為自訴代理人林寶環所簽發，此只能證明被告
      高嘉良與自訴代理人林寶環間有支票往來，且被告高嘉良並無法證明該支票確
      係自訴代理人林寶環向伊借錢所簽發，嗣因無法清償債務而將系爭土地過戶予
      伊。因此亦僅能說明被告高嘉良與林寶環間有資金往來而已，被告高嘉良辯稱
      系爭土地是因林寶環欠伊錢，林寶環始將土地過戶予伊，以抵償債務，亦不足
      採信。
（四）又系爭土地信託登記予同案被告高碧蓮，同案被告高碧蓮並不知情，且被告以
      系爭土地設定前開抵押權，及向証人陳照男、吳秀雄、趙正華等人借款，書立
      借款同意書等，同案被告高碧蓮亦不知情等事實，迭據同案被告高碧蓮於原審
      及本院更審前調查、審理時供明在卷，同案被告高碧蓮於原審更供稱「（提示
      借款同意書，是妳寫的）不是我寫的，我沒有同意高嘉良寫．．．」等語（見
      原審卷第一四八頁）、「（是否同意高嘉良平時借款時可用妳名義）沒有」（
      見原審卷第三八０頁）。而被告於原審亦自承「．．．辦理設定抵押權時，並
      未經高碧蓮同意，亦無通知她．．．」、「（簽此借款意書有無事前經高碧蓮
      同意）無」（見原審卷第三八０頁反面、第三八一頁反面）」。則系爭土地過
      戶、設定前開抵押權，及被告向陳照男、吳秀雄、趙正華等人借款時，同案被
      告高碧蓮既不知情，且未同意被告以其名義借款，縱令同案被告高碧蓮曾將其
      印鑑章等放置被告處，亦難以此即認同案被告高碧蓮就本件抵押權之設定或借
      款之事，確有明示或默示授權被告可為之，是被告所辯曾經高碧蓮授權云云，
      自無足取。
（五）被告高嘉良未經被告高碧蓮之同意，於八十三年四月十八日，利用不知情之鄭
      忠明，在土地、建築改良物抵押權設定契約書、土地登記申請書、其他約定事
      項及高碧蓮身分證欄處，盜蓋高碧蓮之印章及偽造高碧蓮之署押於其上，而偽
      造上開私文書，並持向台南市台南地政事務所行使設定抵押權登記，使地政事
      務所承辦人員於同年月十九日登載於其職務上所掌之土地登記簿謄本之公文書
      上，足以生損害於高碧蓮及地政機關對土地登記管理之正確性。又連續於八十
      三年四月廿三日，未經高碧蓮同意，以高碧蓮為借款人，在與陳照男、吳秀雄
      、趙正華簽訂之擔保放款借據同意書借款人欄，偽造高碧蓮之署押及盜蓋高碧
      蓮之印章各一枚，持向陳照男借款新台幣（下同）二百萬元、吳秀雄借款一百
      五十萬元、趙正華借款一百五十萬元之事實，業據被告高嘉良於原審及本院更
      審前之調查審理時坦承不諱，並經同案被告高碧蓮多次於本院更審前之調查中
      供明在卷，且證人陳照男亦於原審到庭證稱：「由高嘉良出面借錢，我借款交
      給高嘉良。」等語（詳參原審卷第一○八頁），此外，並有八十三年四月三日
      擔保放款借據同意書、土地、建築改良物抵押權設定契約書、土地登記申請書
      、其他約定事項、土地及建物登記簿謄本及高碧蓮身分證（附件）各一紙在原
      審卷可稽，是被告高嘉良上開自白核與事實相符，堪以採信。
（六）至被告高嘉良前所犯侵占罪，其犯罪時間為八十三年九月迄同年十二月，然其
      犯罪態樣與本案不同，有臺灣臺南地方法院八十六年度易字第八○號判決一份
      在本院上訴卷可考，故本件與之並無連續犯關係，其確定判決效力不及於本案
      ，合此敘明。
（七）綜上所述，足見被告所辯，為卸責之詞，不足採信。本件事證明確，被告犯行
      ，洵堪認定。
三、核被告高嘉良所為，係犯刑法第二百十條、第二百十六條之行使偽造私文書罪、
    第二百十四條之使公務員登載不實罪。又被告高嘉良於八十三年四月十八日，利
    用不知情之鄭忠明，行使偽造私文書罪部分，為間接正犯。又被告先後二次行使
    偽造私文書，時間緊接，所犯罪名相同，顯係出於概括犯意反覆為之，為連續犯
    ，依刑法第五十六條之規定，以一罪論，並依法加重其刑。另被告盜蓋高碧蓮印
    章及偽造高碧蓮署押部分，均為偽造私文書之部分行為，且其偽造私文書之低度
    行為，為行使偽造私文書之高度行為所吸收，此二部份均不另論罪。再按系爭土
    地係自訴人所有，而信託登記與高碧蓮，則當不得為設定抵押權之處分行為，乃
    被告竟利用高碧蓮將印鑑章委託其保管之機會，將系爭土地設定前開抵押權，以
    供其向前開陳照男等人借款之擔保，核其所為，另犯有刑法第三百三十九條第二
    項之詐欺得利罪（王振興著刑法分則實用八十三年六月增修本第三冊第六四二頁
    參照）。被告所犯行使偽造私文書罪、使公務員登載不實罪及詐欺得利罪三罪間
    ，有方法、結果之牽連關係，為牽連犯，應從一重之行使偽造私文書罪處斷。自
    訴人就被告所犯詐欺得利罪部分，於自訴狀雖引用同法第三百三十九條第一項，
    但自訴狀中未將被告所犯法條記載者，法院於不妨害事實同一之範圍內，得自由
    認定事實，適用法律，不能僅就自訴狀所記載罪名審理，最高法院四十六年度台
    上字第四０六號判例意旨可資參照。且依刑事訴訟法第三百二十條之規定，自訴
    狀不須記載所犯法條。故法院於不妨害自訴事實同一性之範圍內，得自由認定事
    實，適用法律，不受自訴狀所記載罪名之拘束，亦不能僅就自訴狀記載之罪名審
    理。查自訴人之自訴狀雖僅引用同法第三百三十九條第一項之詐欺罪嫌，但其自
    訴內容則認「系爭土地為自訴人所有，信託登記於高碧蓮名下，被告及高碧蓮竟
    共同為渠等不法之所有及利益，私自設定前開抵押權借款」云云，則本院認被告
    此部分係犯同法第三百三十九條第二項之詐欺得利罪，自不受自訴人自訴狀所載
    法條即同法第三百三十九條第一項之拘束，得自由認定事實，適用法律；況被告
    所犯此部分與上開行使偽造文書罪、使公務員登載不實罪部分既有裁判上一罪之
    不可分關係，本院自得併予審酌。另被告行使偽造私文書罪及使公務員登載不實
    罪部分，雖未據自訴人於自訴狀中敘及，惟與自訴事實有牽連犯之裁判上一罪關
    係，自亦在本院審理之範圍，併此敘明。
四、又自訴意旨認被告另犯有侵占、背信罪嫌云云。惟查，自訴人雖係因家族糾紛，
    自行將系爭土地，信託登記為同案被告高碧蓮名義，然土地所有權係以登記為生
    效要件，縱令被告以系爭土地設定前開抵押權，亦難認被告有何易持有為所有之
    侵占犯行。再依同案被告高碧蓮所書立之前開切結書所載「擬切結書人高碧蓮茲
    因原土地所有權人甲○○先生，於原土地買賣，因家庭糾紛關係，將台南市○○
    段七十六號土地，總面積一千六百八十五平方公尺，持分一六八五分之二七０，
    暫時過戶到本人名下，妥為保管，不支付任何土地價款，本人當盡善良管理人責
    任，不得將該筆土地買賣移轉予他人，如有移轉他人，願以市價賠償，恐空口無
    憑，特立此據。」等語觀之，本件信託契約係存在於自訴人與同案被告高碧蓮之
    間，應為受託管理之人為高碧蓮，則被告以系爭土地設定前開抵押權，尚難認係
    「為他人處理事務」，而為違反其任務之行為，與刑法第三百四十二條構成要件
    尚屬有間。
五、原審就被告高嘉良部分，以被告高嘉良罪證明確，因予論罪科刑，固非無見；惟
    查：（一）被告高嘉良利用不知情之鄭忠明偽造私文書及加以行使，而使地政事
    務所承辦人員登載於其職務上所掌之公文書上之行為，係另犯第二百十四條之使
    公務員登載不實罪，原審於此漏未論罪，尚有未洽；（二）被告高嘉良利用不知
    情之鄭忠明盜蓋被告高碧蓮之印章於附表之私文書上，然高碧蓮之印章為真正的
    ，僅被盜蓋而已，並非盜刻印章，故附表所示文書上之高碧蓮之印文，則不得宣
    告沒收，原審竟一併宣告沒收，亦有未洽。（三）被告雖將系爭土地設定抵押權
    ，但其行為雖另涉詐欺得利罪，但並未構成侵占罪，原審認被告係犯侵占罪，而
    漏未論及詐欺得利罪，顯有未當。自訴人上訴意旨，以被告高嘉良之行為，亦構
    成背信罪嫌等為由，指摘原判決不當，為無理由；被告高嘉良上訴意旨，仍執前
    詞，否認犯罪，指摘原判決不當，雖無理由，然原判決關於被告高嘉良部分，既
    有上開可議之處，自屬無可維持，應由本院將原判決關於被告高嘉良部分予以撤
    銷改判。爰審酌被告犯罪之動機、手段、所生危害及犯後態度等一切情狀，量處
    有期徒刑九月。另如附表所示偽造之高碧蓮署押，均依刑法第二百十九條規定，
    宣告沒收。
六、按訊問被告應先告知其「犯罪嫌疑及所犯所有罪名，罪名經告知後，認為應變更
    者，應再告知」，固為刑事訴訟第九十五條第一款所明定，但此立法目的，係在
    使被告得以充分行使其防禦權，避免突襲裁判，以維護程序之公正，俾保障被告
    之權益。然被告若已知悉其涉嫌之犯罪事實及罪名，無礙其防禦權之行使，或事
    實審法院於調查、審理中，已就被告所犯罪名之犯罪構成事實，對被告加以調查
    訊問，使被告有辯解之機會，則實質上，與踐行告知之義務無異，對被告防禦權
    之行使顯無任何妨礙，形式上，縱未告知所犯罪名或變更之罪名，但此單純訴訟
    程序上之瑕疵，對判決本旨不生任何影響，最高法院九十年度台上字第七０九九
    號判決意旨可資參照。本件被告所犯詐欺罪部分，經本院認所犯係刑法第三百三
    十九條第二項，而非第一項之罪，雖未據本院告知所涉犯之法條，但查此部分之
    事實，業據自訴人自訴在案，並經原審將自訴狀繕本送達被告（見原審卷第二十
    六頁），被告應知此項事實，且於原審、本院上訴審及更一審審理時，被告就設
    定前開抵押權之事實均供承不諱，僅就系爭土地是否信託登記或確為被告所有而
    為抗辯，本院亦就被告所犯此項犯罪構成事實，予被告辯解之機會，並無防礙被
    告防禦權之行使。再查被告行使偽造私文書罪及使公務員登載不實罪部分，雖未
    據自訴人於自訴狀中敘及，但查此項事實，自原審、本院上訴審及本院更一審均
    予以被告辯解之機會，亦無防礙被告防禦權之行使，揆諸上開最高法院判決意旨
    ，應認實質上，與踐行告知之義務無異，對被告防禦權之行使顯無任何妨礙，併
    此敘明。
據上論斷，應依刑事訴訟法第三百六十九條第一項前段、第三百六十四條、第二百九
十九條第一項前段，刑法第五十六條、第二百十條、第二百十六條、第二百十四條、
第三百三十九條第二項、第五十五條、第二百十九條，罰金罰鍰提高標準條例第一條
前段，判決如主文。
中      華      民      國    九十一    年      二      月     二十     日
                                  臺灣高等法院臺南分院刑事第五庭
                                          審判長法官  鄭  文  肅
                                                法官  王  浦  傑
    法官  陳  珍  如
右正本證明與原本無異。
如不服本判決，應於判決送達後十日內向本院提出上訴狀，其未敘述理由者並應於提
出上訴狀後十日內向本院補提理由書（應附繕本)。
                                          法院書記官  周  美  莉
中    華    民    國      九十一      年      二     月      二十一     日
附錄：本判決論罪科
刑法第二百十條
偽造、變造私文書，足以生損害於公眾或他人者，處五年以下有期徒刑。
刑法第二百十四條
明知為不實之事項，而使公務員登載於職務上所掌之公文書，足以生損害於公眾或他
人者，處三年以下有期徒刑、拘役或五百元以下罰金。
刑法第二百十六條
行使第二百十條至第二百十五條之文書者，依偽造、變造文書或登載不實事項或使登
載不實事項之規定處斷。
刑法第三百三十九條
意圖為自己或第三人不法之所有，以詐術使人將本人或第三人之物交付者，處五年以
下有期徒刑、拘役或科或併科一千元以下罰金。
以前項方法得財產上不法之利益或使第三人得之者亦同。
前二項之未遂犯罰之。
附    表：
┌─┬─────────────────────────────────┐
│  │於八十三年四月十八日收件，在土地、建築改良物抵押權設定契約上盜蓋  │
│  │高碧蓮之印文四枚、義務人兼債務人欄處偽造署押一枚及土地登記申請書  │
│一│盜蓋高碧蓮之印文一枚、義務人兼債務人欄處偽造署押一枚暨其他約定事  │
│  │項義務人兼債務人欄處盜蓋高碧蓮之印文一枚、偽造署押一枚，另高碧蓮  │
│  │身分證欄處盜蓋高碧蓮之印文二枚。                                │
├─┼─────────────────────────────────┤
│二│於八十三年四月廿三日，在擔保放款借據同意上書偽造高碧蓮之署押及盜  │
│  │蓋印文各一枚。                                                    │
│  │                                                                  │
└─┴─────────────────────────────────┘
